臺灣嘉義地方法院民事裁定　　　　　 100年度消債更字第37號
聲　請　人　蔡棋河
上列當事人因消費者債務清理事件聲請更生，本院裁定如下：
    主  文
債務人蔡棋河（身分證統一編號：Ｚ000000000號）自中華民國一
百年十月二十七日十二時開始更生程序。
本件命司法事務官進行本件更生程序。
債務人保全處分之聲請駁回。
    理  由
一、按債務人不能清償債務或有不能清償之虞者，得依本條例所
    定更生或清算程序，清理其債務。債務人無擔保或無優先權
    之債務總額未逾新臺幣（下同）1,200 萬元者，於法院裁定
    開始清算程序或宣告破產前，得向法院聲請更生。再按債務
    人與金融機構協商成立者，不得聲請更生或清算。但因不可
    歸責於己之事由，致履行顯有重大困難者，不在此限；本條
    例施行前，債務人依金融主管機關協調成立之中華民國銀行
    公會會員辦理消費金融案件無擔保債務協商機制與金融機構
    成立之協商，準用前項之規定。法院開始更生程序之裁定，
    應載明其年、月、日、時，並即時發生效力。法院裁定開始
    更生或清算程序後，得命司法事務官進行更生或清算程序，
    必要時得選任律師、會計師或其他適當之自然人或法人一人
    為監督人或管理人，消費者債務清理條例第3 條、第42條第
    1 項、第151 條第5 項、第6 項、第45條第1 項、第16條第
    1 項分別定有明文。
二、本件債務人即聲請人向本院聲請更生，主張：聲請人有不能
    清償債務情事，於消費者債務清理條例施行前，曾依照中華
    民國銀行公會會員辦理消費金融案件無擔保債務協商機制與
    金融機構成立協商，每期須繳納新臺幣（下同）35,676元，
    另每月需繳付台新銀行5,000 元，每月共繳付40,676元，又
    當時因房貸無法繳納，債權人向鈞院聲請以98年度司執字第
    25364 號強制執行事件扣薪3 分之1 ，未加入協商之債權人
    高雄第二信用合作社亦逕從聲請人之薪資扣8,263 元，因收
    入低於協商後每月應繳之數額，惟聲請人實無力支付，因此
    不得已毀諾。聲請人向均院聲請更生遭駁回後，先後在99年
    12月、100 年8 月以最大誠意再度向最大債權銀行協商，但
    據其表示：依目前一致個別協商機制，最大期數為180 期，
    沒有其他方案等語。依聲請人目前負債金額及最大期限180
    期，每月需負擔4 萬5 千多元，聲請人自從100 年6 月份起
    調離三班輪值事故搶修班，每月薪水減少1 萬8 千多，扣除
    必要支出及配偶吳慈芬罹患重大罕見疾病貝塞氏症候群及糖
    尿病，每月均需固定至醫院就診，根本無法工作；聲請人本
    身亦因心臟病需固定至台中榮總醫院看診，希望法官能裁示
    開庭，讓聲請人能與最大債權銀行當面協商，有合理還款機
    制解決債務問題等語。
三、本院之判斷：
  (一)經查，聲請人前於民國96年2 月5 日依中華民國銀行公會會
    員辦理消費金融案件無擔保債務協商機制與金融機構成立協
    商，約定自96年2 月起，分300 期，利率2.2 ％，每月償還
    35 , 676元；據債權人匯豐（台灣）商業銀行（下稱匯豐銀
    行）97年5 月29日另案提出法院之陳報狀記載：聲請人依協
    議書履行至96年3 月後，即未依協議書履行；且聲請人於另
    案聲請更生時，在100 年3 月7 日承審法官訊問時亦陳稱繳
    了3 期，就無法繳了等語在卷等情，已據本院依職權調取本
    院100 年度消債更字第5 號、97年度消債更字第16號等案卷
    核閱屬實，並影印聲請人提出之協議書、債權銀行銀行陳報
    狀附卷存參，故聲請人係於96年4 月或5 月即毀諾，應堪認
    定。又按，「聲請更生或清算不合程式或不備其他要件者，
    法院應以裁定駁回之」「債務人與金融機構協商成立者，不
    得聲請更生或清算。但因不可歸責於己之事由，致履行顯有
    重大困難者，不在此限」「本條例施行前，債務人依金融主
    管機關協調成立之中華民國銀行公會會員辦理消費金融案件
    無擔保債務協商機制與金融機構成立之協商，準用前項之規
    定」，消費者債務清理條例第8 條前段、第151 條第5 項、
    第6 項分別定有明文。是債務清償方案成立後，應由債務人
    按其條件履行，如因事後發生情事變更，在清償期間收入或
    收益不如預期，致該方案履行困難甚或履行不能，因不可歸
    責於己，始能准許債務人聲請更生或清算，以避免債務人任
    意毀諾已成立之協商，濫用更生或清算之裁判上債務清理程
    序。從而，所謂「不可歸責於己之事由」，應係指客觀上聲
    請人之支出增多，或收入、收益減少，非其成立協商時所能
    預期，諸如物價上漲而成本增加、家屬患病等以致支出增加
    ，或因病無法工作、僱佣之公司倒閉或裁員、失業、減薪等
    以致收入減少等情形，始足當之。如前所述，本件聲請人乃
    於96年4 至5 月間毀諾，故本院在審酌聲請人毀諾是否非可
    歸責於己時，應以斯時之薪資、支出狀況認定之，方屬合理
    ，合先敘明。
  (二)聲請人主張其不能履行協議書之原因，係以協議前即遭債權
    人向法院聲請強制執行扣薪3 分之1 ，未加入協商之債權人
    高雄第二信用合作社每月逕從薪資扣款8,263 元，另需每月
    繳付台新銀行5,000 元，扶養人口增加妻之父母，子女漸長
    生活開支增加，聲請人夫妻均罹病，亦增加醫療費用，因聲
    請人身體不好，致薪資收入減少，其收入已低於協商後每月
    應繳之數額，聲請人實無力支付等語。然查：
    1.聲請人目前尚任職台灣電力公司，其於96年薪資應發金額
      分別為1,072,383 元，扣除原以「通案借支」之款項發給
      而以「薪給更正扣款」之款項收回之金額，聲請人每月平
      均收入為81,040元【（1,072,383-36,332-27,249-36,332
      ）÷12＝81,040，元以下四捨五入】，此有台灣電力股份
      有限公司嘉義區營業處回復另案（97年度消債抗字第38號
      ）本院函詢覆函98年6 月10日D 嘉義字第09806001251 號
      函文影本在卷可稽，可以認定。
    2.復按，債務人本應依自己之清償能力，與債權人協商按月
      分期清償之金額，於未受債權人強暴、脅迫或詐欺情形下
      ，應基於自由意識，與債權人簽定協議書，約定每月償還
      金額。且債權人所計算出之每月攤還金及擬定之協議書，
      尚須經債務人簽名寄回或以其他方法表示同意，該項協議
      始謂成立，並非債權人單方意思表示即可讓協議成立。是
      債務清償方案成立後，債務人應按其條件履行，僅有其後
      發生情事變更，在清償期間收入或收益不如預期，致該方
      案履行困難甚或履行不能，因不可歸責於己，始能聲請更
      生或清算。聲請人固主張債權人高雄第二信用合作社係公
      司之團體保險借款，無法納入協商，每月逕從薪資扣款8,
      263 元，另每月需繳付台新銀行5,000 元等語等情。惟就
      高雄第二信用合作社部分，已據聲請人於另案（97年度消
      債抗字第38號）以98年4 月17日陳報狀陳明，係於91年間
      由其與同事尤樹模等四人共同互為連帶保證人向高雄第二
      信用合作社申借之貸款，其中聲請人貸款金額為600,000
      元，借貸雙方及台灣電力公司均同意由抗告人每月薪資中
      代扣每月應攤還之金額等語，亦有該陳報狀及附件之台灣
      電力公會91年6 月24日電工十七分字第91 0608 號函、職
      工貸款專案審核表、前揭薪給清單等件影本在卷為憑。本
      院審酌該貸款於91年間即已申貸，而並未列入前揭協商金
      額，是聲請人主張每月遭高雄第二信用合作社強制扣薪8,
      263 元，堪予採信。另台新銀行部分，雖經聲請人於另案
      提出繳款資料為憑，可信為真實，然此部分乃屬經前揭債
      務協商之無擔保之債務，聲請人不得主張須優先清償此部
      分債務而置其他無擔保債權人之權益於不顧，蓋倘認聲請
      人清償台新銀行貸款之支出係屬生活必要費用，豈非獨厚
      於該債權人。是以，聲請人縱有此部分支出，亦非屬必要
      ，不予論列。
    3.聲請人聲請狀記載其每月必要支出包括：租金8,000 元、
      管理費1,200 元、膳食費16,500元（每日約550 元）、生
      活支出（水電、瓦斯、加油費、電話費、生活支出等）7,
      000 元、勞健保費4,000 元、扣薪28,310元、其他扣款（
      互助保證書、電力工會會費、團體互助費、員工福利金、
      工會傷亡互助、工會專案保險、教育借之（支）等）4,00
      0 元、長女支出扶養費7,334 元、長子支出扶養費3,935
      元、配偶之父母支出扶養費5,000 元，合計85,279元。然
      聲請人所提出之相關收據，均為97年以後之支出證明，而
      聲請人係於96年4 、5 月間即已毀諾未繳協商分期款，故
      不得作為本院判斷聲請人於96年毀諾是否屬可歸責於己事
      由之依據。且消費者債務清理條例之立法目的，係為使不
      幸陷入經濟困境之人得以清理債務、重建生活，並在清理
      過程中能保有符合人性尊嚴之基本生活，而非在維持債務
      人超過基本生活必要程度之生活水平，亦非維持債務人最
      低基本生活必要程度以外之資產配置規畫，是於評估債務
      人清償債務之能力時，應以維持其基本生活必要程度為衡
      量之依據，始為適當。本件聲請人之每月所需之必要生活
      費用，參照上開說明，本院認為應以行政院主計處所公告
      之96年度台灣省平均每人每月最低生活費用9,509 元【該
      統計係按照政府最近一年平均每人消費支出（包括食品費
      、衣著鞋襪費、房租水電費、家居管理費、醫療保健費、
      交通通訊費、娛樂教育費及雜項支出）百分之60訂定】為
      計算基準，而不應以聲請人自行所陳述之基本生活費用為
      準。
    4.再按，依民法第1114條規定，夫妻之一方，與他方之父母
      同居者，其相互間始負扶養義務。聲請人始終未曾主張與
      其妻吳慈芬父母有同居之事實，參以聲請人於本院提之全
      戶戶籍謄本，更足認定此情。則聲請人依前揭規定，對其
      妻吳慈芬父母本不負法定扶養義務，聲請人列扶養其妻父
      母每月支出5,000 元為必要支出費用，乃屬無據，應予剔
      除。如前所述，聲請人於96年度平均每月收入為81,040元
      ；與其配偶吳慈芬同年度所得合計271,017 元，平均每月
      收入22,585元相較，兩人於該年度每月平均收入顯然比例
      懸殊，故於該年度就兩人所生2 名子女扶養費之支出，應
      按聲請人與其妻吳慈芬每月收入比例進行調整為宜。聲請
      人其妻於96年度每月平均收入為22,585元，占當時全家每
      月平均收入之22％【計算式：22,585÷（22,585＋聲請人
      平均月收入81,040）＝0.22（以下四捨五入）】。聲請人
      與其妻所生子女共2 人，依96年度每人每月最低生活費用
      9,509 元計算，則聲請人其時應分擔之扶養子女費用為14
      ,834元【計算式：9,509 ×2 ×（1 －0.22）＝14,834（
      元以下四捨五入）】。
    5.關於聲請人毀諾時應支出之勞、健保費用，本院依職權調
      取聲請人另案聲請更生案卷查核得知，聲請人之子女蔡宜
      靜、蔡宗翰96年度應繳之健保費用每人為2,712 元，有金
      鈿鈺企業有限公司所出具之吳慈芬、蔡宜靜、蔡宗翰96年
      度勞保、健保繳費證明表影本附卷足證，再參酌聲請人前
      揭另案提出之96年度薪資單，認聲請人每月之勞保費為57
      1 元、健保費為830 元，然聲請人子女蔡宜靜、蔡宗翰之
      健保費，聲請人亦應與其配偶依前述比例分擔，是聲請人
      斯時每月應繳之勞健保費用應為1, 754元【571+830+〈27
      12×2 ÷12×（1 －0.22）〉＝1,754 ，元以下四捨五入
      】。再聲請人於96年2 月5 日與最大債權銀行匯豐銀行商
      議，協商成立後，原須撤回原強制執行部分，然協商成立
      後，各銀行並未撤回強制執行，致聲請人除須償還前揭協
      商款外，於96年2 至5 月間，當年2 至3 月份每月仍被扣
      薪18,168元；同年4 至5 月間每月仍被扣薪18,166元等情
      ，亦經本院依職權調卷查明屬實，有聲請人另案提出之相
      關月份薪給清單影本、台灣嘉義地方法院96年1 月18日嘉
      院龍民96執吉字第1519號函之執行命令、台灣電力公司台
      灣電力股份有限公司嘉義區營業處98年6 月1 日D 嘉義字
      第0980500263 1號函等件影本在卷可按，可以認定，此部
      亦應列為聲請人毀諾斯時之必要支出。
    6.綜上，依聲請人96年度每月平均收入81,040元，扣除聲請
      人每月仍遭銀行扣押薪資18,167元（96年2 月至5 月每月
      平均扣押18,167元）、未加入協商之債權人高雄第二信用
      合作社每月薪資扣款8,263 元、96年度聲請人每月最低生
      活費用9, 509元、96年度分擔之每月扶養子女費用14,834
      元、子女健保費用1,754 元，僅餘28,513元【計算式：81
      ,040－18,167－8,263 －9,509 －14,834－1,754 ＝28,5
      13】。顯不足清償依前揭協商所應給付之金額每月35,676
      元，是聲請人主張其有不可歸責於己之事由，致履行協商
      條件顯有困難，堪信為真實。
  (三)末按，法院就更生或清算之聲請為裁定前，得因利害關係人
    之聲請或依職權，以裁定為下列保全處分…；又對於債務人
    之債權，於法院裁定開始更生或清算程式前成立者，為更生
    或清算債權。前項債權，除本條例別有規定外，不論有無執
    行名義，非依更生或清算程序，不得行使其權利，消費者債
    務清理條例第19條第1 項、第28條分有明文。經查，本件聲
    請人向本院聲請更生並同時聲請保全處分，惟聲請人上開更
    生之聲請業經本院以本裁定准許在案，揆諸上揭說明，其保
    全處分之聲請自無必要，應予駁回。
四、據上論結，聲請人履行上開協商條件有重大困難，且顯然有
    不能清償債務之情事；又上開事由係因協商成立時所定之條
    件過苛，及聲請人於協商成立後，客觀收入不足等不可歸責
    於己之事由所致，是聲請人之主張，足堪採信。此外，本件
    又查無聲請人有消費者債務清理條例第6 條第3 項、第8 條
    或第46條各款所定駁回更生聲請之事由存在，則聲請人聲請
    更生，與法尚無不符，應予准許，並依同條例第16條第1 項
    之規定，命司法事務官進行本件更生程序，爰裁定如主文第
    1 、2 、3 項所示。
中    華    民    國   100    年    10    月    26    日
                  民事第二庭    法      官  陳思睿
上為正本係照原本作成。
如不服本裁定，應於裁定送達後10日內，以書狀向本院提出抗告
，並繳納抗告費新臺幣1 千元。
中    華    民    國   100    年    10    月    26    日
                                書  記  官  張富